臺灣高等法院刑事判決
109年度上訴字第1119號
上  訴  人  
即  被  告  陳俊智


上列上訴人因搶奪案件，不服臺灣新北地方法院109年度訴字第2
8號，中華民國109年2月25日第一審判決（起訴案號：臺灣新北
地方檢察署108年度偵字第37035號），提起上訴，本院判決如下
：
    主  文
上訴駁回。
    事  實
一、緣址設新北市○○區○○路0段00巷0號5樓之○○宮於民國108年12
    月2日晚間舉辦宴席，並於上開巷口擺設桌子作為收受禮金
    處，由○○宮委員李璧月等人在該處收受信眾捐贈之禮金，並
    將所收受之禮金放置於李璧月右腳邊紙箱中之曼谷包內，李
    璧月並將該包包垂出於紙箱外之提帶用腳踩住，以為保管。
    陳俊智於同日18時許即在該處附近徘迴觀望，在場委員李碧
    月等人誤以為其為來訪信眾或附近看熱鬧之鄰居，均不以為
    意。嗣於同日19時26分前不久許，信眾業已就座，陳俊智見
    上開收受禮金處僅餘李璧月獨自一人收拾物品，竟因缺錢孔
    急，即意圖為自己不法之所有，基於搶奪犯意，乘李璧月朝
    向身體左側收拾物品而不備之際，自李璧月右側徒手搶奪上
    開置於紙箱中之曼谷包1只（內含○○宮所收取禮金新臺幣【
    下同】47萬6,600元，及李璧月私人所有之現金2萬450元、
    價值3,000元之美金、泰幣1,500元、身分證、健保卡各1張
    、信用卡3張、悠遊卡2張、長夾1只，起訴書漏載財物及誤
    載金額部分，應予更正，理由詳如後述）而得手，旋即逃逸
    。嗣經李璧月報警處理，經警方調閱監視器畫面，始循線查
    悉上情。
二、案經李璧月訴由新北市政府警察局海山分局報請臺灣新北地
    方檢察署檢察官偵查起訴。
    理  由
壹、證據能力
    本判決下列所援引之供述及非供述證據，均依法定方式取得
    ，並經本院於審判期日踐行合法調查，其中屬上訴人即被告
    陳俊智（下稱被告）以外之人於審判外所為陳述者，檢察官
    、被告均表示不爭執其證據能力（見本院卷第134頁至136頁
    ），且查無依法應排除其證據能力之情形，本院審酌各該陳
    述作成時之情況，認為適當，均得採為判決之基礎。
貳、實體部分
一、認定事實所憑之證據及理由
  ㈠被告有取得告訴人李璧月之曼谷包：
    被告意圖為自己不法之所有，而於事實欄一所示時、地徒手
    取得告訴人放置於腳邊紙箱中之曼谷包等事實，業據被告於
    警詢、偵訊、原審及本院審理中均坦承不諱（見偵卷第17頁
    反面、第148頁至第149頁，原審聲羈卷第52頁、原審卷第11
    0頁、第114頁、第168頁，本院卷第136頁），且有證人即曾
    於案發後騎車搭載被告之友人黃聖評（涉犯竊盜部分，經檢
    察官另為不起訴處分）於警詢及偵訊中、證人即告訴人李璧
    月、證人即在場之○○宮服務人員沈明為於警詢、偵訊及原審
    審理中之證述可憑（見偵卷第28頁至第32頁、第37頁至第39
    頁、第42至第43頁、第50頁、第151頁至第153頁、第165頁
    至第167頁，原審卷第157至166頁），復有車輛詳細資料報
    表1紙、路口監視器影像翻拍畫面27張、機車及查獲照片4張
    、監視器影像光碟1片在卷可憑（見偵卷第77頁、第83頁至
    第90頁、第94頁至第95頁、第97頁至第101頁、第115頁、證
    物袋），是其此部分任意性之自白，有上開事證足資佐證，
    核與事實相符，此部分之事實，堪以認定。
  ㈡被告因而取得之財物：
    告訴人遭被告取走之曼谷包內，含○○宮信眾所捐贈之禮金，
    以及其個人現金2萬餘元、價值3,000元之美金、泰幣1,500
    元、身分證、健保卡各1張、信用卡3張、悠遊卡2張、長夾1
    個等物品，業據證人即告訴人於警詢、偵訊及原審審理中證
    述明確（見偵卷第37頁至第38頁、第42頁至第43頁、第165
    頁至第167頁，原審卷第158頁、第161頁），並有新北市政
    府警察局海山分局搜索扣押筆錄、扣押物品目錄表各2份、
    贓物認領保管單1份、發還前之扣案贓物照片在卷可證（見
    偵卷第57頁至第61頁、第65頁至第69頁、第73頁、第91頁至
    第93頁），堪以認定。而告訴人雖指稱遭被告竊取之私人現
    金為2萬餘元，惟2萬元以外之零頭數額究為若干，告訴人並
    未於前揭證述中指明，惟其嗣後既已領回零錢450元（詳後
    述），應以此作為此部分零頭數額之基準，較有利於被告，
    即認告訴人損失之新臺幣現金為2萬450元。又關於曼谷包內
    之禮金數額，證人李璧月於偵訊、證人沈明為於警詢中雖皆
    證稱經○○宮統計後，該日存放於曼谷包內之禮金數額為50萬
    4,100元（見偵卷第38頁、第50頁、第165頁），且有禮金計
    算數額1紙可參（見偵卷第75頁），惟證人李璧月於原審審
    理中復證稱：該紙禮金計算數額上所載「月27500」，是指
    我當時就自己損失部分初估之金額等語（見原審卷第165頁
    ），是由此可知，該紙禮金計算數額所載50萬4,100元之金
    額，乃算入告訴人於案發之初就其個人損失初估之金額，則
    實際○○宮損失之禮金數額，應扣除2萬7,500元，而為47萬6,
    600元。起訴書就告訴人李璧月損失財物及○○宮損失禮金金
    額漏載、誤載等部分，應補充及更正如上，於此說明。
  ㈢本案被告取走財物之行為，應構成搶奪，而非竊盜：
  ⒈按搶奪罪之乘人不備或不及抗拒而掠取財物者，不以直接自
    被害人手中奪取為限。即以和平方法取得財物後，若該財物
    尚在被害人實力支配之下而公然持物逃跑，以排除其實力支
    配時，仍不失為乘人不備或不及抗拒而掠取財物，應成立搶
    奪罪（最高法院107年度台上字第1647號判決意旨參照）。
  ⒉關於告訴人曼谷包遭拿取之過程，證人即告訴人於偵訊中具
    結證稱：我是收禮金的人，包包放在紙箱在我的腳邊，我踩
    著帶（筆錄誤載為「袋」）子，當時大家都上桌要吃東西，
    只剩我在禮金簿那邊，我在整理東西，後面沒人，我收東西
    一轉過來，被告衝過來，搶了就走了。包包是在我腳下，被
    告搶了就走。包包我放在腳邊我有顧到，是大家上去參加宴
    席，我在收拾時，他就乘機衝過來，客人有看到他衝過來搶
    了就跑等語（見偵卷第165頁、第167頁）；其於原審審理中
    亦證述同前，並就細節部分具結證稱：我收禮金時是把被搶
    走的包包放在我右腳邊的一個紙箱內，紙箱內下方還墊有另
    一個包包，且紙箱不是很高，加上被搶走的包包提帶比較長
    ，所以夠長而可以垂到紙箱外面的地上，我就用腳踩住。紙
    箱外下方並沒有墊高，是直接放在地上。當天我收禮金收到
    尾聲，客人都已經坐滿，我旁邊沒有人，我正在收拾桌面上
    的東西，我朝向身體左側收拾時，我對面的客人忽然拍桌站
    起來喊要搶劫了，我聽到時並感覺到箱子動了一下，就趕快
    回過身來，那一瞬間被告就從我右邊腳下拿走包包並跑走，
    我有感覺到包包提帶被抽走，當時被告才剛跑離幾步等語（
    見原審卷第158頁、第160頁）。參其證述前後一致，並無瑕
    疵可指，且均經具結擔保其證言屬實，其與本案被告亦素不
    相識，應僅係就其經歷及感知之事而為證述，堪可採信。
  ⒊綜觀上情，足見被告所取得之曼谷包，原本始終放置在告訴
    人腳邊的紙箱內，且該包包之提帶尚垂出於紙箱外由告訴人
    踩踏住，自處於告訴人之實力支配之下，被告顯係乘告訴人
    正在收拾物品而疏於防備之際，伺機迅速掠取該只包包，並
    使告訴人感受到紙箱一震、提帶抽走之感，而強行排除告訴
    人對該只包包之實力支配，並移轉至自己實力支配下後旋即
    逃逸，其整體掠取手段係屬乘人不及防備而公然以不法腕力
    取物，縱手段和平而未傷人，然揆諸前開說明，仍應評價為
    搶奪而非竊盜。又被告行為時主觀上即係欲利用上開方式掠
    取在告訴人支配下之曼谷包及其內財物，是其主觀上之意念
    亦應評價為搶奪犯意，亦堪認定，此與被告主觀上自認以平
    和方式取走財物即應構成竊盜等個人想法無涉，併此敘明。
  ㈣綜上，本案事證明確，被告犯行洵堪認定，應依法論科。
二、論罪科刑
  ㈠核被告所為，係犯刑法第325條第1項之搶奪罪。
  ㈡被告係以一搶奪行為，同時侵害告訴人李璧月及被害宮廟○○
    宮之財產法益，是其一行為同時觸犯二搶奪罪，屬同種想像
    競合犯，應依刑法第55條規定，從一重處斷。
  ㈢原審以本案事證明確，援引刑法第325條第1項、第55條、第3
    8條之1第1項前段、第3項等規定，並以行為人之責任為基礎
    ，審酌被告正值青壯，竟不思循正途獲取財物，其前已有竊
    盜、搶奪、強盜等之財產犯罪前案紀錄，且於108年6月17日
    假釋付保護管束出監，保護管束期間預計至111年2月5日止
    ，有本院被告前案紀錄表1份存卷可考（見原審卷第15頁至
    第63頁，本院卷第49至97頁），是其素行非佳，且未記取教
    訓，僅因需錢孔急，即於上開假釋期間內恣意掠取他人財物
    ，顯乏尊重他人財產權之觀念，所為自應予非難，並參以嗣
    後因被告及時遭警查獲，告訴人李璧月因而領回部分現金1
    萬450元、泰幣1,500元、悠遊卡2張；被害宮廟○○宮業已領
    回部分現金30萬700元，而所造成之財產損失等情形，有證
    人李壁月於原審審理中之證述（見原審卷第161頁、第165頁
    ）及贓物認領保管單1紙在卷可佐（見偵卷第73頁），兼衡
    被告自述原從事外送工作，收入不穩，前案執行期間母親過
    世，家中尚有中風父親之家庭經濟生活狀況，暨其犯後坦認
    行為有錯，並有意賠償所造成之財物損害，然現無力清償，
    以及前述犯罪動機、手段等一切情狀，量處有期徒刑8月，
    並說明後述三、沒收之範圍及依據。經核其認事、用法尚無
    違誤，量刑亦屬妥適。被告上訴意旨略以：告訴人包包提帶
    長度應無法垂落地面踩住，且伊得手時告訴人尚無知覺，係
    經旁人喊叫才發覺，應非搶奪而為竊盜云云。惟刑法上之搶
    奪罪，係指乘人不備或不及抗拒，公然使用不法腕力，自財
    物所持人支配範圍內，移轉於自己實力支配下之行為而言，
    不以直接自被害人手中奪取為限。即以和平方法取得財物後
    ，若該財物尚在被害人實力支配之下而公然持物逃跑，以排
    除其實力支配時，仍不失為乘人不備或不及抗拒而掠取財物
    ，應成立搶奪罪（最高法院19年上字第533號判例、75年度
    台上字第634號、91年台上字第6753號、107年度台上字第16
    47號判決意旨參照）。查被告搶走之包包提帶長度如何？雖
    已無從勘驗得知，但被害人既已到庭證稱其包包係放在腳邊
    紙箱內，伊有踩住垂落提帶，且於被告快速接近時，已有旁
    人拍桌出聲示警，被告取走包包瞬間，告訴人有感知放包包
    的紙箱震動，且腳下提帶快速抽走，足見被告出手攫奪財物
    之情形已達共見共聞或不畏見聞之狀況，而其乘人不備或不
    及抗拒時，不掩形聲，急遽以不法腕力攫取財物而逃離之行
    為，自非竊取而屬搶奪。是被告上訴否認搶奪，非有理由，
    應予駁回。
三、沒收之說明
  ㈠本案被告所搶奪之財物，為其本案犯罪所得，扣除上開已發
    還與告訴人李璧月及被害宮廟○○宮之財物後，被告所取得之
    賸餘犯罪所得，即告訴人損失之現金1萬元、價值3,000元之
    美金、曼谷包及皮夾各1只，與被害宮廟損失之現金17萬5,9
    00元，雖尚未扣案，仍應依刑法第38條之1第1項前段、第3
    項之規定宣告沒收，於全部或一部不能沒收或不宜執行沒收
    時，追徵其價額。
  ㈡至於被告所取得之告訴人李璧月身分證、健保卡各1張及信用
    卡3張，此部分皆經告訴人申請掛失重辦，業據其證述在卷
    （見原審卷第161頁），是經掛失之上開證件及信用卡顯已
    失效用或經濟價值，實欠缺刑法上之重要性，依刑法第38條
    之2第2項規定不予宣告沒收。
據上論斷，應依刑事訴訟法第368條，判決如主文。
本案經檢察官李叔芬到庭執行職務。
中　　華　　民　　國　　109 　年　　6 　　月　　2 　　日
                  刑事第二十庭審判長法　官  王復生
                                    法　官  遲中慧
                                    法　官  陳春秋
以上正本證明與原本無異。
如不服本判決，應於收受送達後20日內向本院提出上訴書狀，其
未敘述上訴之理由者並得於提起上訴後20日內向本院補提理由書
（均須按他造當事人之人數附繕本）「切勿逕送上級法院」。
                                    書記官  周彧亘
中　　華　　民　　國　　109 　年　　6 　　月　　3 　　日
附錄：本案論罪科刑法條全文                              
中華民國刑法第325條
意圖為自己或第三人不法之所有，而搶奪他人之動產者，處 6月
以上5年以下有期徒刑。
因而致人於死者，處無期徒刑或7年以上有期徒刑，致重傷者，
處3年以上10年以下有期徒刑。
第1項之未遂犯罰之。